ACORDAO-COMPLETO-2405205

ACÓRDÃO 1184/2021 ATA 2/2021 - PRIMEIRA CÂMARA

VISTOS, relatados e discutidos estes autos de concessão, de alteração e de reversão de pensão militar pelo Ministério da Defesa - Comando da Aeronáutica.
ACORDAM os ministros do Tribunal de Contas da União, reunidos em sessão da 1ª Câmara, ante as razões expostas pelo relator, em:
9.1. considerar legais e determinar o registro dos atos de Hemetério Raymyndo (38096/2019, peça 2) , Francisco de Assis Castro Lima (64716/2019, peça 3) , Expedito Cristo (66566/2019, peça 5) , Antônio Nunes de Deus (67488/2019, peça 6) , José Darcy Maia Moraes (67897/2019, peça 7) , Vinícius de Souza (71041/2019, peça 8, 71092/2019, peça 9 e 71132/2019, peça 10) e Diogo Macedo (72331/2019, peça 11) ;
9.2. considerar ilegal o ato de pensão militar inicial instituída por Osmar da Cunha Medeiros (66365/2019, peça 4) , recusando-lhe o registro, nos termos do § 1º do art. 260 do RI/TCU; 
9.2. dispensar o ressarcimento das quantias indevidamente recebidas, presumidamente, de boa-fé pelo pensionista, nos termos do enunciado 106 da Súmula da Jurisprudência do Tribunal de Contas da União;
9.3. determinar ao Ministério da Defesa - Comando da Aeronáutica que:
9.3.1. no prazo de 15 (quinze) dias, a contar da ciência desta deliberação, abstenha-se de realizar pagamentos decorrentes do ato impugnado, sujeitando-se a autoridade administrativa omissa à responsabilidade solidária, nos termos do art. 262, caput, do Regimento Interno/TCU;
9.3.2. regularize o posto/graduação que serve de base para o cálculo dos proventos da pensão militar instituída por Osmar da Cunha Medeiros;
9.3.3. dê ciência, no prazo de 15 (quinze) dias, a contar do recebimento da notificação deste acórdão, do inteiro teor desta deliberação ao pensionista, encaminhando a este Tribunal, no prazo de 30 (trinta) dias, comprovante da referida ciência;
9.3.4. informe ao pensionista que o efeito suspensivo proveniente da interposição de possíveis recursos perante o Tribunal não o exime da devolução dos valores percebidos indevidamente após a respectiva notificação, caso os recursos não sejam providos;
9.3.5. cadastre novo ato de concessão de pensão militar livre da irregularidade apontada, submetendo-os no prazo de 30 (trinta) dias à apreciação deste Tribunal, nos termos do art. 262, caput e § 2º, do RI/TCU, e 19, § 3º, da Instrução Normativa TCU 78/2018;
9.4. encerrar e arquivar os presentes autos.

Concessão, alteração e reversão de pensão militar.

Primeira Câmara

3. Interessados/Responsáveis:
3.1. Interessados: Ágatha Brenda Rodrigues Lima (XXX.986.454-XX); Alexandre Centeno Medeiros (XXX.362.060-XX); Ana Valéria Pontes Cristo (XXX.821.022-XX); Antonieta Nunes Carneiro (XXX.799.553-XX); Camille Garcia Nunes (XXX.686.013-XX); Cecília Batista de Souza (XXX.843.592-XX); Célia Moraes dos Santos (XXX.187.027-XX); Dirce da Justa Moraes (XXX.036.787-XX); Iraneide Rodrigues de Sousa (XXX.873.842-XX); Leda Maria Garcia Nunes (XXX.849.473-XX); Leila Maria dos Santos Cristo (XXX.912.234-XX); Lilian Macedo (XXX.350.407-XX); Maria Agueda Moura de Souza (XXX.909.007-XX); Maria Célia de Souza Nunes (XXX.886.202-XX); Maria Izabel Moura de Souza (XXX.782.547-XX); Maria José Garcia Nunes (XXX.394.513-XX); Maria das Graças Santos Moraes (XXX.320.435-XX); Maria de Fátima da Justa Moraes (XXX.568.977-XX); Maria de Jesus Moura de Souza (XXX.388.867-XX); Maria de Nazareth Ribeiro Macedo (XXX.629.977-XX); Maura Silva Guedes (XXX.704.308-XX); Palmyra Moura Souza (XXX.756.627-XX); Reginaldo Lisboa Oliveira Souza (XXX.629.437-XX); Rochelle Garcia Nunes (XXX.173.873-XX); Zilca do Socorro Pontes Cristo (XXX.894.172-XX).

13.1. Ministros presentes: Benjamin Zymler (na Presidência) e Jorge Oliveira.
13.2. Ministros-Substitutos convocados: Augusto Sherman Cavalcanti e Weder de Oliveira (Relator).

WEDER DE OLIVEIRA

Em exame, dez atos de pensão militar (seis iniciais, três reversões e uma alteração) emitidos pelo Ministério da Defesa - Comando da Aeronáutica.
A Secretaria de Fiscalização de Integridade de Atos e Pagamentos de Pessoal e de Benefícios Sociais (Sefip) , em instruções uníssonas (peças 13 e 14) , pugna pela legalidade dos atos.
O MP/TCU, representado pelo procurador Júlio Marcelo de Oliveira, dissente, parcialmente, da Sefip, nos seguintes termos (peça 15) :
"O Militar Osmar da Cunha Medeiros (peça 4) recebeu a vantagem estabelecida no art. 110 da Lei 6.880/1980, após estar reformado, conforme o fundamento legal lançado no ato do e-Pessoal.
De acordo com o Acórdão 2225/2019-TCU-Plenário, o Tribunal de Contas da União decidiu pela ausência de previsão legal para a extensão da referida vantagem a militares reformados, conforme o seguinte sumário:
Sumário: atos de reforma. Alteração de uma das concessões para elevação, em um grau hierárquico, do posto sobre o qual calculados os proventos do inativo, em face da superveniência de invalidez permanente decorrente de doença especificada em lei. Militar anteriormente reformado com proventos já calculados sobre o posto hierárquico superior, por tempo de serviço. Ausência de previsão legal para extensão da vantagem estabelecida no art. 110 da Lei 6.880/1980 a militares já reformados, bem como para o acréscimo de dois postos no cálculo dos proventos. Negativa de registro. Determinações. Legalidade e registro das demais concessões.
O aumento irregular concedido na reforma reflete-se no cálculo do valor da pensão militar desse instituidor, como se verifica no quadro a seguir.
Destaque-se que a pensão militar, nos termos art. 6º da Lei 3.765/1960, pode ser calculada considerando-se 1 ou 2 postos acima, para os que preenchiam os requisitos temporais antes da revogação desse artigo pela MP 2.215-10/2001: 
	Instituidor
	Posto na Reforma
	Posto de Contribuição
	Pensão Militar

				Devida
	Paga

	Osmar da Cunha Medeiros
	2º Tenente
	1 acima
	1º Tenente
	Capitão

Tendo em vista que o valor do benefício está acima do devido, o respectivo ato deve ser considerado ilegal, com negativa de registro perante esta Corte de Contas, conforme o entendimento firmado pelo Acórdão 2225/2019-TCU-Plenário.
O ato foi encaminhado em 2019, de modo que pode ser apreciado, para fins de registro, por este Tribunal, pois não houve o decurso do prazo decadencial previsto pelo Supremo Tribunal Federal, no âmbito do RE 636.553.
Ante o exposto, o Ministério Público de Contas manifesta-se pela ilegalidade da pensão militar instituída por Osmar da Cunha Medeiros (peça 4) e aquiesce à proposta oferecida nos autos pela Sefip, quanto aos demais atos em exame."
	É o relatório.

não há.

Procurador Júlio Marcelo de Oliveira.

ATOS DE PENSÃO MILITAR. LEGALIDADE DE NOVE ATOS. ART. 110 DA LEI 6.880/1980. ASCENSÃO IRREGULAR DE NÍVEIS HIERÁRQUICOS ENTRE A ATIVA E A REFORMA, REFLETIDA NA PENSÃO. ILEGALIDADE DE UM ATO. DETERMINAÇÃO. SÚMULA 106. ARQUIVAMENTO.

PENSÃO MILITAR (PMIL)

Secretaria de Fiscalização de Integridade de Atos e Pagamentos de Pessoal e de Benefícios Sociais (Sefip).

Em exame, dez atos de pensão militar (seis iniciais, três reversões e uma alteração) emitidos pelo Ministério da Defesa - Comando da Aeronáutica.
A Secretaria de Fiscalização de Integridade de Atos e Pagamentos de Pessoal e de Benefícios Sociais (Sefip) propõe a legalidade dos atos.
O MP/TCU, representado pelo procurador Júlio Marcelo de Oliveira, dissente, parcialmente, da Sefip, porque o "militar Osmar da Cunha Medeiros (peça 4) recebeu a vantagem estabelecida no art. 110 da Lei 6.880/1980, após estar reformado, conforme o fundamento legal lançado no ato do e-Pessoal".
Com vênias de estilo à Sefip, adoto como razões de decidir a proposta alvitrada pelo MP/TCU.
II
De início, destaco precedentes deste Tribunal em que se decidiu que "os atos de concessão de reforma e pensão militar, embora tenham correlação, são atos complexos independentes de tal sorte que, uma eventual irregularidade que não tenha sido analisada em um ato de reforma apreciado pela legalidade pode ser reavaliada em um ato de pensão militar" (voto condutor do Acórdão 5263/2020-TCU-Primeira Câmara, relatados pelo ministro Vital do Rêgo) .
No mesmo sentido, os seguintes excertos de outros acórdãos:
"A jurisprudência do TCU apregoa que eventual irregularidade em ato de aposentadoria registrado por este Tribunal, sem possibilidade de revisão, pode ser objeto de nova análise de legalidade na apreciação da pensão decorrente, pois a concessão deste benefício é ato novo, igualmente complexo, que somente se aperfeiçoa após a apreciação realizada por esta Corte no exercício da competência prevista no art. 71, inciso III, da Constituição de 1988 (Acórdão 11468/2019-TCU-Primeira Câmara, da relatoria do ministro Vital do Rêgo, por exemplo) ." (Acórdão 457/2020-TCU-Segunda Câmara) .
"A respeito de o TCU ter considerado legal o ato de alteração de reforma do ex-militar, não há vinculação inafastável entre o ato instituidor e a pensão. É importante destacar que a jurisprudência do TCU tem se consolidado no sentido de que a apreciação de pensão decorrente de ato de aposentadoria ou reforma poderá ser objeto de nova análise, pois a concessão deste benefício é ato novo, igualmente complexo, que se aperfeiçoa após a apreciação realizada por este Tribunal no exercício da competência prevista no art. 71, inciso III, da Constituição de 1988." (Acórdão 8057/2020-TCU-Segunda Câmara) .
III
Os atos de Hemetério Raymyndo (38096/2019, peça 2) , Francisco de Assis Castro Lima (64716/2019, peça 3) , Expedito Cristo (66566/2019, peça 5) , Antônio Nunes de Deus (67488/2019, peça 6) , José Darcy Maia Moraes (67897/2019, peça 7) , Vinícius de Souza (71041/2019, peça 8, 71092/2019, peça 9 e 71132/2019, peça 10) e Diogo Macedo (72331/2019, peça 11) devem ser julgados legais e determinado seus respectivos registros.
Como evidenciado pelo MP/TCU, o ex-militar Osmar da Cunha Medeiros já havia sido reformado por idade limite de permanência na reserva, como consta do ato Sisac de reforma inicial 10714952-07-2000-001631-0, julgado legal no âmbito do TC Processo 001.404/2002-2, no posto de segundo- tenente.
O ato de pensão por ele instituída (66365/2019, peça 4) traz como fundamentação da reforma, na data de óbito, que originou o respectivo benefício pensional, o art. 110 da Lei 6.880/1980, em razão de doença incapacitante permanente. Devido a essa fundamentação, a patente utilizada como base de cálculo da pensão subiu dois níveis, para o de capitão.
Todavia, como apontado pelo MP/TCU, a pensão instituída pelo ex-militar pode ser calculada considerando-se 1 ou 2 postos acima do posto de reforma, nos termos art. 6º da Lei 3.765/1960, uma vez que preenchia os requisitos temporais antes da revogação desse artigo pela MP 2.215-10/2001. Ou seja, o posto correto para cálculo da pensão deve ser o de primeiro-tenente e não o de capitão.
Com efeito, essa dupla promoção evidenciada na reforma do ex-militar reflete na pensão instituída.
Desse modo, o ato acostado à peça 4 deve ser considerados ilegal, uma vez que deriva de reforma inconsistente com o que dispõe o art. 110, §§ 1º e 2º, da Lei 6.880/1980, o qual concedeu ao militar, apenas da reserva e da ativa, a possibilidade de ser inativado em grau hierárquico superior (no caso de invalidez permanente) :
"Art. 110. O militar da ativa ou da reserva remunerada, julgado incapaz definitivamente por um dos motivos constantes dos incisos I e II do art. 108, será reformado com a remuneração calculada com base no soldo correspondente ao grau hierárquico imediato ao que possuir ou que possuía na ativa, respectivamente.
§ 1º Aplica-se o disposto neste artigo aos casos previstos nos itens III, IV e V do artigo 108, quando, verificada a incapacidade definitiva, for o militar considerado inválido, isto é, impossibilitado total e permanentemente para qualquer trabalho.
§ 2º Considera-se, para efeito deste artigo, grau hierárquico imediato:
a) o de Primeiro-Tenente, para Guarda-Marinha, Aspirante-a-Oficial e Suboficial ou Subtenente;
b) o de Segundo-Tenente, para Primeiro-Sargento, Segundo-Sargento e Terceiro-Sargento; e
c) o de Terceiro-Sargento, para Cabo e demais praças constantes do Quadro a que se refere o artigo 16" (não grifado no original) ."
Acerca dessas situações, de inatividade em posto superior não condizente com o que dispõe o referido art. 110 da Lei 6.880/1980, o Tribunal assim decidiu no Acórdão 2225/2019-TCU-Plenário:
"ATOS DE REFORMA. ALTERAÇÃO DE UMA DAS CONCESSÕES PARA ELEVAÇÃO, EM UM GRAU HIERÁRQUICO, DO POSTO SOBRE O QUAL CALCULADOS OS PROVENTOS DO INATIVO, EM FACE DA SUPERVENIÊNCIA DE INVALIDEZ PERMANENTE DECORRENTE DE DOENÇA ESPECIFICADA EM LEI. MILITAR ANTERIORMENTE REFORMADO COM PROVENTOS JÁ CALCULADOS SOBRE O POSTO HIERÁRQUICO SUPERIOR, POR TEMPO DE SERVIÇO. AUSÊNCIA DE PREVISÃO LEGAL PARA EXTENSÃO DA VANTAGEM ESTABELECIDA NO ART. 110 DA LEI 6.880/1980 A MILITARES JÁ REFORMADOS, BEM COMO PARA O ACRÉSCIMO DE DOIS POSTOS NO CÁLCULO DOS PROVENTOS. NEGATIVA DE REGISTRO. DETERMINAÇÕES. LEGALIDADE E REGISTRO DAS DEMAIS CONCESSÕES."
Também deve ser determinado ao Ministério da Defesa - Comando da Aeronáutica que regularize o posto/graduação que serve de base para o cálculo dos proventos de pensão militar instituída por Osmar da Cunha Medeiros.
Uma vez que os atos foram enviados a esta Corte de Contas há menos de 5 (cinco) anos, podem ser apreciados sem a necessidade de prévia oitiva dos pensionistas, nos termos do Acórdão 587/2011-TCU-Plenário.
Diante do exposto, voto pela aprovação do acórdão que ora submeto à apreciação deste Colegiado.
TCU, Sala das Sessões Ministro Luciano Brandão Alves de Souza, em 2 de fevereiro de 2021.
Weder de Oliveira 
Relator